臺灣高等法院民事裁定　　　　　　　　 96年度破抗字第108號
抗　告　人　甲○○
抗告人因聲請破產宣告事件，對於中華民國96年10月23日台灣台
北地方法院96年度破字第103號所為裁定提起抗告，本院裁定如
下：
    主  文
原裁定廢棄。
    理  由
一、抗告意旨略以：
    抗告人為幫母親還債、替友人作保等情，向銀行貸款致被循
    環高利牽累，而負有大筆債務，抗告人目前僅有現金新台幣
    (下同)253,000 元及自用小客車1輛，惟負債高達2,357,185
    元，而其債務多是年息高達20%的高利貸，現在每月利息近4
    萬元，抗告人所得已不夠支付利息，更不可能償還任何本金
    。抗告人確實負債超過資產甚多，已無力清償債務，符合破
    產宣告要件，原法院徒以抗告人尚有工作能力，可有收入，
    即誤認與宣告破產要件不符，適用法規顯有錯誤，有損抗告
    人合法權益。而協商機制僅係由銀行單方主導之行政事項，
    並非宣告破產之必要條件，且於民國（下同）95年12月31日
    即已停辦，原法院以抗告人能與債權銀行協商而償還債務，
    而駁回抗告人之聲請實屬錯誤。抗告人償債比例高達10.7%
    ，參酌相類案件及消費者債務清理條例立法意旨，應給予抗
    告人機會而准予宣告破產，原法院竟仍予駁回，為此提起抗
    告等語。
二、按破產，對債務人不能清償債務者宣告之。債務人停止支付
    者，推定其為不能清償。法院對於破產之聲請，在裁定前，
    得依職權為必要之調查，並傳訊債務人、債權人及其他關係
    人，破產法第57條、第1條第2項、第63條分別定有明文。而
    債務人之財產價值，是否足堪清償其債務，應以裁定時而非
    以其債務發生時為準，且不僅以不動產之有無及其價值為認
    定之依據，債務人是否尚有其他財產或信用能力，自應併予
    調查審認。又依破產法第148條規定之旨趣，除債務人之財
    產不敷清償破產財團之費用及財團之債務外，尚難認無宣告
    破產之實益。是以法院就破產之聲請，應依職權為必要之調
    查，倘債務人確係毫無財產可構成破產財團，或債務人之財
    產不敷清償破產財團之費用及財團之債務，無從依破產程序
    清理其債務時，始得以無宣告破產之實益，裁定駁回聲請，
    此觀司法院25年院字第1505號解釋自明。
三、經查：
  (一)抗告人陳稱其現有資產現金253,000元及自用小客車1輛價
      值30萬元，總負債2,357,185元，上開總負債遠超過總資
      產甚多等語，並提出財產狀況說明書、債權人清冊、債務
      人財產目錄（見原審卷頁7-10）為證。惟查：
    １、就抗告人之總資產而言：
        抗告人主張其有資產現金253,000元及自用小客車1輛價
        值30萬元，合計財產為553,000元，有抗告人提出之財
        產狀況說明書、財產目錄附卷可稽（見原審破字卷頁18
        、25）。其中現金253,000元部分，已據抗告人提出台
        銀支票影本1件為證（見原審卷頁36），堪以採信。至
        自用小客車1輛價值30萬元部分，固據抗告人提出行車
        執照1紙為證（見原審卷頁35），惟依該行車執照僅足
        釋明該車係91年12月出廠、1997cc、廠牌中華之自用休
        旅車，尚難據此認定其價值，則該車是否如抗告人所稱
        價值30萬元，即屬有疑。原法院僅憑抗告人片面之陳報
        ，遽以認定抗告人目前所有財產為553,000元，尚有未
        洽。另依原法院調閱抗告人之稅務電子閘門財產所得調
        件明細表，抗告人95年度所得為華光美容顧問有限公司
        之薪資所得30萬元。由此堪認，抗告人有平均每月收入
        25,000元之工作能力。
    ２、就抗告人之總負債而言：
        抗告人提出債權人清冊，主張其積欠16家金融機構債務
        ，金額合計達2,357,185元，惟未據提出任何債務金額
        證明文件（見原審卷頁23-1）。而原法院就此未依職權
        向各債權人函查，則抗告人之總負債是否確如其所稱之
        2,357,185元，亦屬有疑。又抗告人主張上開債務年息
        高達20%，每月利息近4萬元等語，亦未據提出任何證據
        方法。則抗告人上開主張是否屬實？及其所負上開債務
        每月應付之全部本息金額為何？亦有進一步查明之必要
        。
    ３、綜上，抗告人之總資產數額為何？其總負債及每月應付
        之本息金額究係多寡？抗告人所有之資產及薪資收入是
        否足以清償各債權人每月本息？攸關抗告人總負債是否
        超過總資產甚多而有不能清償債務情事之認定，原法院
        就此尚未究明，逕以抗告人主張之債務扣除其自承之財
        產，認抗告人有足夠之智識能力可精進其就業能力及機
        會，可逐步清償所積欠債務，及得與債權銀行協商降低
        利息、分期還款事宜，並無不能清償債務之情事，而駁
        回抗告人破產宣告之聲請，尚有未洽。
  (二)至抗告人另主張其所有之財產足以構成破產財團，且能支
      付相關破產程序費用及分配債務云云。就此部分有無宣告
      破產實益之問題，因抗告人之總資產為何，尚未據原法院
      依職權查明，已如前述，自無從得知構成破產財團數額。
      又關於破產財團費用及財團債務之數額，應由原法院調查
      評估，以認定破產財團之財產是否足敷清償破產財團費用
      及財團債務，而有無宣告破產之實益，原法院亦宜一併查
      明。據上，抗告意旨指摘原裁定不當，求為廢棄，為有理
      由。而審酌事實認定之審級利益，及破產事件倘經准許，
      所應進行之程序應由原法院為之，核有民事訴訟法第492
      條後段之必要情形，爰由本院廢棄原裁定，發回原法院為
      妥適之處理。
四、據上論結，本件抗告為有理由，爰裁定如主文。
中　　華　　民　　國　　96　　年　　12　　月　　27　　日
                    民事第十四庭
                        審判長法　官  張  蘭
　　　　　　　　　　　　　　  法　官  黃麟倫
　　　　　　　　　　　　　　  法　官  鄭純惠
正本係照原本作成。
本裁定除以適用法規顯有錯誤為理由，並經本院許可外，不得再
抗告。如提起再抗告，應於收受後10日內委任律師為訴訟代理人
向本院提出再抗告狀。並繳納再抗告費新台幣１千元。
中　　華　　民　　國　　97　　年　　1 　　月　　2 　　日
　　　　　　　　　　　　　　  書記官  劉麗芬
